臺灣高等法院民事判決
110年度上字第957號
上  訴  人  李彗后  
訴訟代理人  黃瑞益  
            郭香吟律師
被  上訴人  陳秋珠  
訴訟代理人  楊清貴  
上列當事人間請求清償借款事件，上訴人對於中華民國110年5月
7日臺灣士林地方法院110年度訴字第155號第一審判決提起上訴
，並為訴之減縮，本院於110年1月26日言詞辯論終結，判決如下
：
    主      文
原判決關於駁回上訴人後開第二項之訴部分，及該訴訟費用部分
廢棄。
被上訴人應給付上訴人新臺幣貳佰玖拾叁萬零叁佰元，及其中貳
佰柒拾捌萬叁仟柒佰捌拾伍元自民國一一０年二月九日起至清償
日止，按年息百分之五計算之利息。
其餘上訴駁回。
廢棄改判部分第一、二審訴訟費用，由被上訴人負擔；駁回上訴
部分第二審訴訟費用，由上訴人負擔。
    事實及理由
一、於第二審為訴之變更或追加，非經他造同意不得為之，但擴
    張或減縮應受判決事項之聲明者，不在此限。民事訴訟法第
    446條第1項、第255條第1項第3款定有明文。上訴人於原審
    請求被上訴人給付新臺幣（下同）293萬0,300元，及自民國
    95年5月1日起至清償日止，按年息5%計算之利息，於本院就
    遲延利息減縮請求自起訴狀繕本送達翌日起算（見本院卷第
    48、55頁），核屬減縮應受判決事項之聲明，依上規定，應
    予准許。
二、上訴人主張：被上訴人為向榮餐具用品有限公司（於98年間
    廢止，下稱向榮公司）之負責人，以家人生病、扶養小孩、
    丈夫楊清貴之兄弟投資需要，及向榮公司需支付貨款等理由
    ，於88年至94年間陸續向伊借款逾800萬元，伊依其指示將
    借款匯入被上訴人、楊清貴或向榮公司之金融機構帳戶，因
    被上訴人償還部分借款，兩造於94年底對帳後其尚欠300餘
    萬元未清償，被上訴人乃與向榮公司共同開立如附表所示本
    票（下稱系爭本票）作為還款之擔保，並以本票所載到期日
    為清償日：詎嗣後被上訴人拒不還款，爰依消費借貸法律關
    係請求被上訴人清償借款293萬0,300元（下稱系爭借款）。
    聲明：被上訴人應給付上訴人293萬0,300元及自95年5月1日
    起至清償日止，按年息5%計算之利息。原審為上訴人敗訴之
    判決，上訴人不服，提起上訴，並減縮利息請求自起訴狀繕
    本送達翌日起算。上訴聲明：㈠原判決關於駁回後開第2項之
    訴部分廢棄。㈡上開廢棄部分，被上訴人應給付上訴人293萬
    0,300元，及自起訴狀繕本送達翌日起至清償日止，按年息5
    %計算之利息。
三、被上訴人則以：因伊為向榮公司之負責人，故由伊代表向榮
    公司向上訴人借款，並與向榮公司共同開立本票作為擔保，
    伊並非借款人，因借款已有部分清償，所欠餘額不詳，上訴
    人應提出全部單據統計欠款餘額，另系爭借款有約定利息，
    系爭本票金額包括利息在內，故實際上之借款金額應較票面
    金額為低等語，資為抗辯。答辯聲明：上訴駁回。
四、查系爭本票為被上訴人與向榮公司共同簽發，作為返還借款
    之擔保，有系爭本票可參（見湖簡卷第19至23頁），且為兩
    造所不爭（見本院卷第49頁），堪信為真。
五、上訴人主張系爭借款為被上訴人向伊所借貸，被上訴人應負
    清償責任等語，為被上訴人所否認，並以前詞置辯。經查：
　㈠上訴人自88年9月至94年11月間共匯款345萬3,500元至被上訴
    人指定之帳戶，有匯款單及明細為證（見原審卷第54至76頁
    、本院卷第119頁），嗣雙方於94年11月31日結算後被上訴
    人尚欠上訴人300多萬元，由被上訴人與向榮公司共同簽發
    系爭本票，及94年12月31日之CH0000000號面額40萬元本票
    供擔保，有本票可據（見湖簡卷第19至23頁、本院卷第121
    頁），依證人即上訴人之夫黃瑞益證稱「…（借款是誰與誰
    之借款？）由陳秋珠打電話給我太太借款，並由陳秋珠指定
    帳戶匯入，她說她訂製一些餐具需要付貨款，有一些也可能
    是她個人要用的款項，她都直接跟我太太說要多少錢…」（
    見原審卷第92頁），可知被上訴人借款之目的，包含支付向
    榮公司貨款及被上訴人之需用。系爭借款之借款人為被上訴
    人，收受匯款之銀行帳戶為被上訴人所指定之帳戶，包含被
    上訴人、楊清貴及向榮公司之金融機構帳戶，有匯款申請單
    可稽（見原審卷第54至76頁），而擔保付款之本票亦由被上
    訴人與向榮公司共同簽發（見湖簡卷第19至23頁），可見被
    上訴人確為系爭借款之借款人。
　㈡被上訴人辯稱本件借款債務均為向榮公司之借款，與伊無關
    云云。然：
　⑴被上訴人為借款人之借款，與向榮公司為借款人之借款，從
    受款帳戶及本票開立方式，各有不同，就向榮公司借款部分
    ，被上訴人係指定匯款至「北市二信或華泰銀行向榮公司帳
    戶」（見本院卷第67至72頁），並以客票做為還款之擔保，
    嗣因向榮公司經營不善，原提供擔保之客票陸續收回，彙整
    後另開立93年7月31日、面額200萬元之本票擔保兌付（見本
    院卷第73頁），該本票之發票人簽發方式為向榮公司在上、
    被上訴人名字在下。而就系爭借款部分，除部分匯款匯入向
    榮公司帳戶外，大部分匯入被上訴人或其夫楊清貴之金融機
    構帳戶（見原審卷第40至49、54至74頁），因被上訴人未能
    依期還款，故於94年9月20日以面額172萬元支票向上訴人換
    回7紙支票，於94年10月5日由被上訴人以手寫字據證明向上
    訴人取回面額27萬元支票，有被上訴人於94年9月20日書立
    收回字據2紙可據（見原審卷第50、52頁)，嗣94年12月31日
    被上訴人以向榮公司為共同發票人再簽發系爭本票換回（見
    湖簡卷第19至23頁），系爭本票發票人之簽發方式則為被上
    訴人在上、向榮公司在下，與向榮公司借款之本票簽發方式
    不同，94年9月20日收據所載7紙票據金額即與系爭本票之6
    紙金額一致（見湖簡卷第19至20頁），可見系爭借款之借款
    人確為被上訴人。
　⑵被上訴人因積欠借款超過300萬元，自承於102年4月間向上訴
    人表示願將坐落臺北市○○區○○○路000號4樓之不動產過戶予
    上訴人之配偶黃瑞益以代清償借款（見原審卷第29頁、本院
    卷第153頁），並有土地房屋買賣契約書可稽（見本院卷第7
    9至83頁），衡以常情，倘系爭借款之借款人為向榮公司，
    而向榮公司已於98年9月30日廢止登記（見湖簡卷第17頁)，
    被上訴人何需於向榮公司已經廢止登記後，至102年4月間仍
    同意移轉登記在個人名下之不動產予上訴人之夫，做為償還
    系爭借款之用，可見系爭借款確為被上訴人所欠之借款，被
    上訴人始有以移轉個人名下不動產抵償債務之必要，故被上
    訴人稱系爭借款為向榮公司所欠云云，並不可採。
　㈢綜上，兩造就系爭借款有借貸意思表示之合致、上訴人已交
    付金錢，被上訴人亦簽發系爭本票作為返還之擔保承諾清償
    ，則上訴人主張系爭借款為被上訴人所借債務，應可採信。
　㈣兩造均不爭執系爭本票面額內含5%利息（見本院卷第155、15
    6頁），至於是2個月利息或3個月利息，雙方固有爭議，惟
    不影響系爭本票所載金額應扣除5%利息之計算，故被上訴人
    所欠本金應為278萬3,785元，其餘14萬6,515元為利息（詳
    如附表本金欄所示）。
　㈤按借用人應於約定期限內，返還與借用物種類、品質、數量
    相同之物，未定返還期限者，借用人得隨時返還，貸與人亦
    得定1個月以上之相當期限，催告返還；給付有確定期限者
    ，債務人自期限屆滿時起，負遲延責任；遲延之債務，以支
    付金錢為標的者，債權人得請求依法定利率計算之遲延利息
    ；應付利息之債務，其利率未經約定，亦無法律可據者，週
    年利率為5%，民法第478條、第229條第1項、第233條第1項
    前段、第203條定有明文。被上訴人向上訴人借貸如附表所
    示本金278萬3,785元，就借款返還期限如本票到期日所示，
    是系爭借款已屆清償期，被上訴人仍未清償，應負遲延責任
    ，則上訴人主張278萬3,785元部分以起訴狀繕本送達被上訴
    人（於110年1月29日寄存送達，見原審卷第16頁送達證書）
    翌日，依民事訴訟法第138條第2項規定經10日生效，即自11
    0年2月9日起至清償日止，按年息百分之5計算利息，應予准
    許。
六、綜上所述，上訴人主張系爭借款係被上訴人之借貸，依消費
    借貸法律關係請求被上訴人給付293萬0,300元，及其中278
    萬3,785元部分自110年2月9日起至清償日止，按年息5%計算
    之利息，為有理由，應予准許，逾此範圍之請求，則屬無據
    ，應予駁回。原審就上開應准許部分，為上訴人敗訴之判決
    ，尚有未洽，上訴論旨指摘原判決此部分不當，求予廢棄改
    判，為有理由，爰由本院予以廢棄並改判如主文第2項所示
    ；逾上開範圍之請求，原審為上訴人敗訴之判決，核無不合
    ，上訴意旨仍執陳詞指摘原判決此部分不當，為無理由，應
    駁回此部分上訴。
七、本件事證已臻明確，兩造其餘之攻擊或防禦方法及所用之證
    據，經斟酌後，認不足以影響本判決之結果，爰不逐一論列
    ，附此敘明。
八、據上論結，本件上訴為一部有理由、一部無理由，依民事訴
    訟法第450條、第449條第1項、第79條，判決如主文。
中　　華　　民　　國　　111 　年　　2 　　月　　 23 　日
                  民事第十九庭  
                      審判長法  官  魏麗娟
                            法  官  張婷妮
                            法  官  潘進柳

附表：
編號 本票 到期日 本票 票號 票面 金額 本金 利息 （5%） 1 94.12.31 CH0000000 11萬元 10萬4500元 5500元 2 同上 CH0000000 30萬元 28萬5000元 1萬5000元 3 同上 CH0000000 22萬元 20萬9000元 1萬1000元 4 同上 CH0000000 20萬元 19萬元 1萬元 5 同上 CH0000000 28萬2500元 26萬8375元 1萬4125元 6 同上 CH0000000 27萬元 25萬6500元 1萬3500元 7 同上 CH0000000 11萬元 10萬4500元 5500元 8 同上 CH0000000 42萬3000元 40萬1850元 2萬1150元 9 同上 CH0000000 14萬4000元 13萬6800元 7200元 10 同上 CH0000000 29萬元 27萬5500元 1萬4500元 11 同上 CH0000000 16萬5000元 15萬6750元 8250元 12 同上 CH0000000 8萬5800元 8萬1510元 4290元 13 95.1.31 CH0000000 11萬元 10萬4500元 5500元 14 95.3.31 CH0000000 11萬元 10萬4500元 5500元 15 95.4.30 CH0000000 11萬元 10萬4500元 5500元 總計   293萬0300元 278萬3785元 14萬6515元 

正本係照原本作成。
如不服本判決，應於收受送達後20日內向本院提出上訴書狀，其
未表明上訴理由者，應於提出上訴後20日內向本院補提理由書狀
（均須按他造當事人之人數附繕本）上訴時應提出委任律師或具
有律師資格之人之委任狀；委任有律師資格者，另應附具律師資
格證書及釋明委任人與受任人有民事訴訟法第466 條之1第1項但
書或第2項所定關係之釋明文書影本。如委任律師提起上訴者，
應一併繳納上訴審裁判費。
中　　華　　民　　國　　111 　年　　2 　　月　　23　　日

  　　　　　　　　　　　　　書記官  廖婷璇